最高法院刑事判決　　　　　　　　　　　　　　　九十一年度台上字第二四六八號
　　上　 訴　 人　台灣高等法院台南分院檢察署檢察官
　　上訴人即被告　乙○○
　　被　　　　告　丁○○
　　　　　　　　　戊○○
　　　　　　　　　甲○○
　　　　　　　　　丙○○
右上訴人等因被告等妨害自由案件，不服台灣高等法院台南分院中華民國八十九年一
月六日第二審判決（八十八年度上訴字第九三二號，起訴案號：台灣台南地方法院檢
察署八十七年度偵字第一三０三三號、一三二九二號），提起上訴，本院判決如左：
    主  文
原判決撤銷，發回台灣高等法院台南分院。
　　理  由
本件原判決認定被告丁○○於民國八十七年十一月四日凌晨零時許與被害人李順松及
其他不詳姓名之人在台南縣新化鎮大坑里大坑尾一一三號住宅賭博財物之際，因懷疑
李順松詐賭致其輸錢，竟強拉李順松之手外出，押上其停在外面之自小客車，強載李
順松至其台南縣新化鎮礁坑里九層嶺六十一號住處客廳，即指稱李順松詐賭，並從房
間叫出其同居人即被告戊○○，又電召被告甲○○、丙○○、上訴人即被告乙○○及
張家榮、哀燕足（張家榮、哀燕足二人另行審理）前來後，丁○○等七人即基於傷害
及妨害自由之犯意聯絡，先由丁○○、甲○○、乙○○、丙○○、張家榮、哀燕足等
人共同毆打李順松後，丁○○即要求李順松必須拿出新台幣（下同）三百萬元賠償，
否則會很淒慘，又叫戊○○煮一鍋沙拉油，強迫李順松將手伸進油內，幸油未煮沸，
雙手僅燙紅而已（未成傷）。李順松被打後，丁○○認為李順松由外地至該處詐賭，
係由被害人陳達引進之故，乃於同日凌晨一時許，打電話佯請陳達至其住處泡茶。陳
達不知其計，應邀前往丁○○前開住處後，丁○○即指責其引進李順松詐賭，並與甲
○○等人動手毆打陳達，要求其拿一百萬元出來，之後降為五十萬元，且限定於當日
上午十時前交付，否則要將其打死。丁○○、甲○○、乙○○、丙○○及張家榮、哀
燕足於毆打李順松、陳達後，即將二人強押至台南縣左鎮鄉澄山村一二一號之山區工
寮逼迫籌出款項，並對其二人繼續毆打，致李順松受有右背擦傷（八〤０‧一〤０‧
一公分）、左下背瘀血（八〤三公分）、左手肘瘀血（八〤三公分）、左手肱骨踝骨
折之傷害；陳達則受有頂部頭皮挫擦傷（五〤二公分）、右臉挫傷（六〤五公分）、
左上唇挫瘀傷（二〤一公分）、左上背挫傷（十一〤三公分）、疑腦震盪之傷害（陳
達傷害部分未據告訴），其間，丁○○等人並輪流看管李順松、陳達二人，剝奪其等
行動自由。李順松因遭受毆打且行動受限制，乃將身上之六萬元交與丁○○，丁○○
認為不夠，命其再交付四萬元，李順松乃打電話向友人羅昆山借四萬元，並請羅昆山
將錢拿至丁○○家。同日上午六時許，羅昆山將錢拿至丁○○家時，丁○○等人已將
李順松、陳達從工寮押回丁○○前開住處等候。當丁○○拿到四萬元後，即讓李順松
先行離去，而陳達則繼續被限制行動自由。陳達不得已乃打電話向友人商借一張十五
萬元之支票，約定於同日上午九時送達，另陳達又打電話給其女兒陳慧芬籌得三十五
萬元，約定於同日上午十時帶至新化鎮礁坑里九層嶺遊樂區前交付。陳達打完電話後
，被繼續押至工寮看管。同日上午十時十分許，丁○○與戊○○依約前往上述九層嶺
遊樂區前取款時，為警當場捕獲。其餘看管陳達之甲○○、乙○○、丙○○及張家榮
、哀燕足等人聞訊後，乃將陳達釋放，隨即逃逸等情。因而撤銷第一審之判決，改判
均論處丁○○、甲○○、戊○○、乙○○、丙○○以共同以非法方法剝奪人之行動自
由（丁○○、甲○○並均論以累犯）罪刑，固非無見。
惟查：(一)、證據雖已調查而其內容尚未明瞭者，即與未經調查者無異，如遽行判決，
仍屬應於審判期日調查之證據未予調查。原判決以「公訴人雖認被告五人除犯傷害罪
外，另犯懲治盜匪條例第五條第一項第一款之普通盜匪罪。然按盜匪罪係以意圖為自
己或第三人不法所有為構成要件之一，如奪取財物係基於他種目的，而非出於不法所
有之意思者，縱其行為違法，亦不能遽論以該罪。查被告丁○○等人係因懷疑被害人
陳達引進李順松詐賭，致丁○○輸錢，而以強暴之手段向被害人索賠丁○○所賭輸之
款項，……又參酌……被告丁○○於向李順松取得十萬元後即將其釋放，而向陳達強
索之款項五十萬元，均未超過其自認被詐賭所輸之金額等情，足徵本件被告丁○○等
人之犯罪並非出於不法所有之意圖甚明，自與懲治盜匪條例第五條第一項第一款之盜
匪罪之構成要件有間」等為由，而認不得以該盜匪罪名相繩（見原判決第十頁倒數第
四行以下）。然李順松始終堅決否認有詐賭情事，陳稱：是丁○○賭輸錢，心有未甘
，才押伊上車等語（見一審卷第一五八頁、原審卷第一宗第九十九頁反面），其亦否
認有向丁○○供承是陳達引進其詐賭（見偵字第一三０三三號卷第八十八頁、原審卷
第二宗第二十頁反面）。陳達也否認其有叫李順松詐賭及向丁○○供承其有引進李順
松詐賭（見同上偵查卷第八十八頁、原審卷第一宗第一００頁）。另丁○○對李順松
詐賭之金額到底有多少乙節，或稱：「三十一萬三千元是當天輸的，之前又輸了一百
多萬……」等語（見同上偵查卷第九四頁），或稱：「（與李順松賭何種牌？）俗稱
『投九』，做莊大家一起輪流，與他賭博共五、六次，一起賭博有認識的是羅崑山、
富美、士仔、有仔、陳達等人，五、六次都在穆春文家中賭博」、「五、六次中我共
輸二十萬元左右，……另八十七年十一月三日晚上十一時左右我有輸三十一萬三千元
……」、「五、六次共輸他五十幾萬元」等語（見一審卷第一三九頁、一四０頁正、
反面），前後供述不一。再依李順松、陳達所陳，丁○○原向其等各強索三百萬元及
一百萬元（見同上偵查卷第四十五頁反面、八十九頁；原審卷第一宗第九十九頁反面
、一００頁）。則陳達是否有引進李順松詐賭？李順松是否確曾向丁○○詐賭？李順
松向丁○○詐賭之金額共有多少？丁○○原向李順松、陳達是否各索取三百萬元、一
百萬元？該等金額是否已逾越李順松向其詐賭之金額？甲○○、戊○○、乙○○、丙
○○是否確知李順松、陳達向丁○○詐賭？原判決對此攸關丁○○、甲○○、戊○○
、乙○○、丙○○等人之犯罪是否出於不法所有之意圖，及是否符合懲治盜匪條例第
五條第一項第一款盜匪罪構成要件之事實，未予究明，且依丁○○前開供述，亦非不
能調查，即片採丁○○之供詞，遽認丁○○、甲○○、戊○○、乙○○、丙○○等人
之犯罪並非出於不法所有之意圖，而認其等所為與盜匪罪之構成要件有間，自有應於
審判期日調查之證據未予調查之違背法令。（二）、事實審法院未於審判期日，就上
訴人否認犯罪所為有利之辯解事項與證據，予以調查，亦不於判決理由內予以論列，
率行判決，自屬於法有違。丁○○於警訊時雖供稱：「是綽號『面重』（即乙○○）
、『脹』及阿文（即穆春文）與我等四人（參與）」、「由面重負責看守陳達」云云
（見警卷第七頁反面、八頁），但其嗣又稱：「由丙○○在工寮……看管陳達」、「
（乙○○有無同押去？）沒有，喝完酒他就走了」云云（見警卷第十頁、同上偵查卷
第四十九頁反面），前後供詞矛盾，且其所供穆春文有參與乙節，亦與李順松、陳達
所述不符（見同上偵查卷第四十六頁、七十八頁），穆春文復因罪嫌不足業經檢察官
為不起訴處分確定（見同上偵查卷第一二四頁）。另陳達始終未指認乙○○有與丁○
○等人參與本案，而李順松雖於警訊及偵查中指述乙○○有毆打伊云云，但其嗣於一
審及原審審理中，即供承乙○○未毆打伊，亦未押伊云云（見一審卷第一五八頁反面
、原審卷第一宗第一００頁、第二宗第二十頁反面）。再乙○○因左眼白內障及糖尿
病、視網膜症於八十六年九月二十九日至同年十月一日住院接受手術，又於八十七年
十二月二十九日因左眼玻璃體出血而接受手術，目前右眼裸視零點壹，左眼裸視零點
零柒等情，有財團法人奇美醫院之診斷證明書可證（見原審卷第一宗第一二九頁）。
依此，其視力甚不佳，能否擔任看守陳達之責任？不無疑問。乙○○之選任辯護人於
原審審理中即具狀執上述理由，質疑丁○○、李順松於前開警訊或偵查時所為之指述
並非真實可採（見原審卷第一宗第一二一頁至一二五頁），原判決就乙○○選任辯護
人前述否認乙○○犯罪所為有利之辯解事項與證據，不於判決理由內予以論列，遽行
判決，自屬於法有違。檢察官及乙○○上訴意旨指摘原判決不當，非無理由，應認有
發回更審之原因。
據上論結，應依刑事訴訟法第三百九十七條、第四百零一條，判決如主文。
中      華      民      國    九十一    年      五      月      二      日
                              最高法院刑事第九庭
                                  審判長法官  陳  炳  煌
                                        法官  陳  正  庸
                                        法官  韓  金  秀
                                        法官  吳  信  銘
                                        法官  徐  文  亮
      右正本證明與原本無異
                                              書  記  官
中      華      民      國    九十一    年      五      月      八      日
